【裁判字號】    97,訴,705
【裁判日期】    990129
【裁判案由】    拆屋還地
【裁判全文】
臺灣桃園地方法院民事判決             97年度訴字第705號
原      告  丑○○
訴訟代理人  朱子慶律師
複代理人    李慧珠律師
            孫寅律師
被      告  Ｊ○○
            宙○○
            宇○○
            Ｋ○○
            Ａ○○
上五人共同
訴訟代理人  游文華律師
複代理人    午○○
被      告  Ｉ○○
            Ｈ○○
            Ｇ○○
            戌○○
            巳○○
            黃○○○  (應受送達住所不明)
            未○○
            申○○
            酉○○
            Ｃ○○
            亥○○
            地○○
            天○○
            Ｂ○○
            Ｅ○○
                        號8樓
            Ｄ○○
            辛○○
            Ｕ○○
            Ｎ○○
            Ｏ○○
            Ｍ○○
            Ｌ○○
            Ｆ○○
            玄○○
            卯○○
            辰○○    (應受送達住所不明)
            寅○○
            Ｐ○○
            Ｔ○○
                        樓
            庚○○○
            Ｑ○○
                        樓
            Ｒ○○
            Ｓ○○
            Ｖ○○○
            壬○○
            癸○○
            戊○○○
            子○○
            乙○○
            甲○○
            丙○○
            丁○○
                        樓
            己○○○
上列當事人間請求拆屋還地事件，於民國98年12月28日言詞辯論
終結，本院判決如下：
    主      文
被告Ｊ○○、Ｈ○○、Ｇ○○、游文洲應將坐落桃園縣中壢市○
○段二九０五地號土地上，如附圖所示編號二十八之地上物（面
積二五０平方公尺）拆除，並將土地返還原告。
被告Ｊ○○自民國九十七年五月八日，被告Ｈ○○、Ｇ○○、游
文洲均自民國九十八年八月十四日起，至返還土地之日止，各按
月給付原告新臺幣參拾捌元。
被告Ｋ○○應將坐落桃園縣中壢市○○段二八八０、二九０八地
號土地上，如附圖所示編號十六之地上物（面積二十七平方公尺
)拆除，並將土地返還原告。
被告Ｋ○○自民國九十七年五月八日起，至返還上開土地之日為
止，按月給付原告拾陸元。
被告宙○○、宇○○、Ｋ○○應將坐落桃園縣中壢市○○段二八
八０、二九０八地號土地上，如附圖所示編號十七、十八及二十
九之地上物（面積合計二一七平方公尺）拆除，並將土地返還原
告。
被告宙○○、宇○○、Ｋ○○均自民國九十七年五月八日起，至
返還土地之日止，各按月給付原告肆拾元。
被告Ｉ○○應將坐落桃園縣中壢市○○段二九０八地號土地上，
如附圖所示編號十、十二之地上物（面積合計一四八平方公尺）
拆除，並將土地返還原告。
被告Ｉ○○自民國九十八年一月九日起，至返還上開土地之日為
止，按月給付原告捌拾玖元。
被告Ａ○○應自坐落桃園縣中壢市○○段二九０八地號土地上，
如附圖所示編號十一、十三至十五部分之地上物（面積合計八三
三平方公尺）拆除，並將土地返還原告。
被告Ａ○○自民國九十七年五月八日起，至返還上開土地之日為
止，按月給付原告伍佰元。
訴訟費用由被告Ｋ○○負擔百分之七，被告宙○○、宇○○各負
擔百分之五，被告Ｉ○○負擔百分之十，被告Ａ○○負擔百分之
五十六，被告Ｊ○○、Ｈ○○、Ｇ○○、游文洲各負擔百分之四
，餘由原告負擔。
本判決第一項、第三項、第五項、第七項、第九項之履行期間為
壹年。
原告其餘之訴駁回。
本判決第一項於原告以新臺幣拾貳萬伍仟元為被告Ｊ○○、Ｈ○
○、Ｇ○○、游文洲供擔保後，得假執行。但被告Ｊ○○、Ｈ○
○、Ｇ○○、游文洲以新臺幣拾柒萬伍仟元為原告供擔保後，
免予假執行。
本判決第三項於原告以新臺幣壹萬肆仟元為被告Ｋ○○供擔保後
，得假執行。但被告Ｋ○○以新臺幣肆萬零伍佰元為原告供擔保
後，免予假執行。
本判決第五項於原告以新臺幣壹拾萬玖仟元為被告宙○○、宇○
○、Ｋ○○供擔保後，得假執行。但被告宙○○、宇○○、Ｋ○
○以新臺幣拾貳萬伍仟伍佰元為原告供擔保後，免予假執行。
本判決第七項於原告以新臺幣柒萬肆仟元為被告Ｉ○○供擔保後
，得假執行。但被告Ｉ○○以新臺幣貳拾貳萬貳仟元為原告供擔
保後，免予假執行。
本判決第九項於原告以新臺幣肆拾壹萬柒仟元為被告Ａ○○供擔
保後，得假執行。但被告Ａ○○以新臺幣壹佰貳拾肆萬玖仟伍佰
元為原告供擔保後，免予假執行。
原告其餘假執行之聲請駁回。
    事實及理由
壹、程序事項：
一、本件如附表編號2 至4 、10、15至21、23至35、42至51之被
    告經合法通知，未於最後言詞辯論期日到場，核無民事訴訟
    法第386 條所列各款情形。爰依原告之聲請，由其一造辯論
    而為判決。
二、按訴狀送達後，原告不得將原訴變更或追加他訴，但請求之
    基礎事實同一者，或訴訟標的對於數人必須合一確定時，追
    加其原非當事人之人為當事人者，不在此限。又按不變更訴
    訟標的，而補充或更正事實上或法律上之陳述者，非為訴之
    變更或追加。民事訴訟法第255 條第1 項第2 款、第5 款、
    第256 條分別定有明文。本件原告起訴時其訴之聲明項原為
    ：「1.被告Ｊ○○應將坐落於桃園縣中壢市○○段2905地號
    土地上，如附圖所示編號A 游昌生之墳墓，遷移並將坐落範
    圍之土地返還與原告。2.被告宙○○、宇○○、Ｋ○○應將
    坐落於桃園縣中壢市○○段2880號地號土地上，如附圖所示
    B 建物拆除，並將建物坐落範圍之土地返還與原告。3.被告
    Ａ○○應將坐落桃園縣中壢市○○段2908地號土地上，門牌
    號碼為：桃園縣中壢市山東里山下136 號，如附圖所示C之
    建物拆除並將坐落範圍之土地返還與原告。」，嗣原告先於
    民國97年11月20日具狀追加不當得利之請求並變更聲明，復
    分別於98年1 月8 日及同年8 月3 日具狀追加被告Ｊ○○、
    宙○○、宇○○、游輝鶱、Ａ○○等5 人以外之其餘46名被
    告，且最後變更其聲明如下述其聲明所示。關於原告追加之
    46名被告，係因被告抗辯上開系爭地上物之原始起造人係被
    告先人游敬裕與伯叔公祖游赤牛、游敬宗等三人共同築造，
    而追加之46名被告則均係游敬裕、游赤牛、游敬宗等三人之
    後代繼承人，原告始另外追告上開之46名被告等情，經核就
    原告請求拆除之系爭地上物之訴訟標的對於追加之被告必須
    合一確定，且原告追加部分與其原起訴請求之基礎事實同一
    ，故原告上開追加46名被告之部分，合於首揭民事訴訟法第
    255 條第1 項第2 款、第5 款之規定，應予准許。至於原告
    變更請求返還系爭土地面積及不當得利之金額部分，係經本
    院囑託地政機關實地測量後，原告依複丈成果圖之結果所為
    之補充陳述，核屬不變更訴訟標的而補充事實上及法律上之
    陳述，依民事訴訟法第256 條規定，非為訴之變更、追加，
    亦應予准許。
貳、實體事項：
一、原告主張：
  (一)附圖即中壢地政事務所97年5 月13日中地測法字第44100 號
    土地複丈成果圖所示編號28為被告Ｊ○○管理之墳墓，為被
    告Ｊ○○、Ｈ○○、Ｇ○○、游文洲共同出資建造；坐落於
    桃園縣中壢市○○段2905地號土地（下稱系爭2905地號土地
    ）；附圖所示編號16為被告Ｋ○○、宙○○、宇○○等所有
    之建物，坐落於桃園縣中壢市○○段2880、2908地號土地（
    下稱系爭28 80 、2908地號土地，與系爭2905地號土地合稱
    系爭土地），附圖所示編號17、18及29為被告Ｋ○○、宙○
    ○、宇○○及附表編號8-51所示被告等所有之建物，分別坐
    落於系爭2880、2908號土地；附圖所示編號10及12為被告Ａ
    ○○、Ｉ○○所有之建物，坐落於系爭2908號土地；附圖所
    示編號11、13、14及15為被告Ａ○○、Ｉ○○及附表編號8-
    51所示被告等所有之建物，坐落於系爭2908號土地，系爭土
    地皆為原告所有。被告等於其上建造使用上開建物並未經原
    告之同意，核屬無權占用。渠等所提土地賃貸借契約證書、
    臺灣省桃園縣私有耕地租約，原告否認其真正，上開文書無
    法證明被告有使用系爭土地之合法權源。即使土地賃貸借契
    約證書為真正，其賃貸借契約存續期間為昭和17年12月1 日
    至昭和21年11月末日，僅存續至35年11月30日，現已無賃貸
    借契約，被告即屬無權使用系爭土地。且觀賃貸借契約之契
    約當事人為日本拓殖株式會社與游赤牛，並無拘束原告之效
    力，且游敬宗、游敬裕僅係賃貸借契約之連帶保證人，殊無
    依賃貸借契約使用系爭土地之權利。而臺灣省桃園縣私有耕
    地租約其上僅有承租人用印，原告並未用印，故該耕地租約
    並未生效，亦無足證明被告有合法使用系爭土地之權源。
  (二)又無權占有他人土地可獲得相當於租金之利益，為社會通常
    之觀念。被告等占用系爭土地如附圖所示，原告自得請求被
    告自本件起訴狀繕本送達翌日起至返還土地之日止相當於租
    金之不當得利。綜上，被告等無權占有之事實信而可徵，原
    告除訴請渠等拆除建物並返還土地外，並依不當得利之規定
    ，請求渠等給付占用期間相當於租金之不當利益等語。並聲
    明：1.被告Ｊ○○、Ｈ○○、Ｇ○○、游文洲應將坐落於系
    爭2905地號土地上，如附圖所示編號28游昌生之墳墓，面積
    250 平方公尺，遷移並將坐落範圍之土地返還與原告；並自
    本書狀繕本送達之翌日起，至返還上開土地之日為止，按月
    給付原告新臺幣（下同）500 元。2.被告Ｋ○○應自坐落於
    系爭2880、2908號地號土地上，如附圖所示編號16建物 (面
    積27平方公尺) 遷出，被告宙○○、宇○○、Ｋ○○應將上
    述建物拆除，並將坐落範圍之土地返還與原告；並自本書狀
    繕本送達之翌日起，至返還上開土地之日為止，按月給付原
    告54元。3.被告宙○○、宇○○、Ｋ○○應自坐落於系爭28
    80、2908號地號土地上，如附圖所示編號17、18建物（面積
    161 平方公尺）遷出，如附表所示編號8-51之被告應將上述
    建物拆除，並將坐落範圍之土地返還與原告；並自本書狀繕
    本送達之翌日起，至返還上開土地之日為止，按月給付原告
    322 元。4.被告宙○○、宇○○、Ｋ○○應自坐落於系爭28
    80號地號土地上，如附圖所示編號29內庭（面積平56平方公
    尺）遷出，如附表編號8-51所示之被告應將上述內庭水泥剷
    除，將坐落範圍之土地返還與原告；並自本書狀繕本送達之
    翌日起，至返還上開土地之日為止，按月給付原告112 元。
    5.被告Ａ○○、Ｉ○○應自坐落系爭2908地號土地上，門牌
    號碼為：桃園縣中壢市山東里山下136 號、如附圖所示編號
    10、12之建物（面積148 平方公尺）遷出；被告Ｉ○○應將
    上述建物拆除，並將坐落範圍之土地返還與原告；並自本書
    狀繕本送達之翌日起，至返還上開土地之日為止，按月給付
    原告296 元。6.被告Ａ○○、Ｉ○○應自坐落系爭2908地號
    土地上，門牌號碼為：桃園縣中壢市山東里山下136 號、如
    附圖所示編號13、14之建物（面積242 平方公尺）遷出；如
    附表編號8-51所示之被告應將上述建物拆除，並將坐落範圍
    之土地返還與原告；並自本書狀繕本送達之翌日起，至返還
    上開土地之日為止，按月給付原告484 元。7.被告Ａ○○、
    Ｉ○○應自坐落系爭2908地號土地上，如附圖所示編號11、
    15之內庭等建物（面積591 平方公尺）遷出，如附表編號8-
    51所示之被告應將內庭、空地上之水泥剷除，並將坐落範圍
    之土地回復原狀，返還與原告；並自本書狀繕本送達之翌日
    起，至返還上開土地之日為止，按月給付原告1,182 元。8.
    原告願供擔保請准宣告假執行。
二、被告Ｊ○○、宙○○、宇○○、Ｋ○○、Ａ○○則以：
  (一)原告所訴附圖所示編號28墓園部分，係被告Ｊ○○、Ａ○○
    之子Ｈ○○、Ｇ○○等人共同出資築造，欲作為家族墓之用
    ，至於Ｉ○○，因入嗣未果，終未經游昌生收養，故並未出
    資築造。系爭2908地號土地於日據昭和17年（即民國31年）
    間，即由被告Ｊ○○、宇○○、Ａ○○之伯公、祖父與叔公
    即訴外人游赤牛、游敬裕及游敬宗三人共同向「日本拓殖株
    式會社」承租耕作，並於臺灣光復後並以Ｌ○○、游春星名
    義與原告丑○○締結有「三七五租約」，並由游赤牛、游敬
    裕以及游敬宗三人共同出資僱工建造附圖所示編號13、14建
    物，是以本件原告起訴僅請求被告等人拆屋還地，誠有當事
    人不適格情形。
  (二)附圖所示編號13至14建物係被告先人游敬裕與伯叔公祖游赤
    牛、游敬宗等三人共同築造，此觀該三人在世於日據時所居
    均為「新竹州中壢郡中壢街大崙字山下496 番地」即可知，
    係經原土地所有人之同意而建，且有上開租約及證人Ａ○○
    與Ｌ○○證述內容相符可稽。其中編號17、18為被告宙○○
    使用；編號10為石棉板屋及編號12鐵皮屋為Ａ○○之子即被
    告Ｉ○○於84年間所築造使用。
  (三)按土地法第97條係就房屋租賃所為規定，而本案係土地使用
    問題，且土地法所謂之「城市地方」係指市縣行政區域而言
    ，亦即與縣同級之行政區域而言，本案系爭土地乃在桃園縣
    中壢市內，屬縣所轄之「鄉鎮市」，故非城市土地，是以原
    告無論援引土地法第97條抑其他定有租金百分比之土地相關
    法條，均指「城市地方」房屋或土地之租賃有其適用，是以
    ，原告據以請求地價百分之十之相當租金損害，亦屬無稽。
    本案土地編為林地、且地處偏僻荒蕪之區，故自臺灣光復迄
    今60餘年來，仍近似荒廢地區毫無建設改善，因認如計算相
    當之地租，亦應當以年息百分2 至多百分之3 為妥適。且原
    告所請求編號2 為道路，編號11及29部分係「內庭」，編號
    15為空地，均非建築所在，其亦計算入請求之內，並非妥適
    等語。並聲明：1.原告之訴及假執行聲請均駁回。2.如受不
    利判決，願供擔保請准免假執行。
三、被告玄○○則以：
    被告前為已故之游敬宗所收養，然被告對養父之財產並不知
    悉，亦不知其是否於系爭土地上搭建地上物，被告從未於系
    爭土地或其上建物居住。被告於游敬宗死亡後即未與其家族
    來往，並已回本家，故被告並無任何占用原告土地之行為，
    因而原告主張被告拆屋還地及返還不當得利，均無理由，應
    予駁回等語。並聲明：1.原告之訴及假執行聲請均駁回。2.
    如受不利判決，願供擔保請准免假執行。
四、被告Ｄ○○、辛○○、丙○○、乙○○、甲○○、丁○○、
    Ｕ○○、Ｎ○○、Ｏ○○、Ｍ○○則以：
    被告等係訴外人游赤牛、游敬宗、游敬裕3 人之旁系遠親，
    並無繼承其等任何財產，並未取得本件如附圖所示地上物之
    事實上處分權，亦未占有使用，該地上物為何人所建均不知
    悉等語。並聲明：原告之訴及假執行聲請均駁回。
五、除上開被告外，其餘被告未於言詞辯論期日到場，亦未提出
    書狀為任何聲明或陳述。
六、兩造不爭執之事實：
  (一)系爭土地為原告所有，有土地登記謄本附卷可稽（見本院卷
    一第8至10頁）。
  (二)系爭土地遭占用如附圖所示編號10至18、28、29之範圍，並
    於所占用土地上建築地上物之事實，經本院會同兩造及桃園
    縣中壢地政事務所人員履勘現場鑑測無訛，製有勘驗筆錄可
    憑，並有土地複丈成果圖附卷附卷可按（見本院卷一第39頁
    及第42頁）。
七、本院之判斷：
    按「所有人對於無權占有或侵奪其所有物者，得請求返還之
    。對於妨害其所有權者，得請求除去之。」，民法第767 條
    前段、中段定有明文。又按以無權占有為原因，請求返還土
    地者，占有人對土地所有權存在之事實無爭執，而僅以非無
    權占有為抗辯者，土地所有權人對其土地被無權占有之事實
    無舉證責任，占有人自應就其取得占有係有正當權源之事實
    證明之，最高法院85年度臺上字第1120號判例可資參照。本
    件系爭土地為原告等所有之事實，為兩造所不爭，而原告主
    張其所有系爭土地為被告等無權占用，惟被告等則以上揭情
    詞置辯，是依上開說明，被告自應就其等取得占有係有正當
    權源之事實證明之。準此，本件爭點厥為：(一)原告得對之請
    求拆屋還地之被告為何人？被告占有系爭土地有無得對抗原
    告之正當權源？(二)原告請求被告給付不當得利及數額是否有
    理？茲分別論斷如後：
  (一)原告得對之請求拆屋還地之被告為何人？被告占有系爭土地
    有無得對抗原告之正當權源？
  1.按所謂「當事人適格」，係指具體訴訟可為當事人之資格，
    得受本案之判決而言。此種資格，稱為訴訟實施權或訴訟行
    為權。判斷當事人是否適格，應就該具體之訴訟，依當事人
    與特定訴訟標的之法律關係定之。雖非訴訟標的之主體，但
    就該訴訟標的之權利或法律關係有管理或處分權者，亦為適
    格之當事人。又在給付之訴，只須原告主張對被告有給付請
    求權者，其為原告之當事人適格即無欠缺。本件起訴時雖僅
    列部分被告，惟已經原告追加且本院亦已准許，如上所述，
    則原告既主張被告等無權占用系爭土地，並起訴對之請求拆
    屋還地，則本件當事人即已適格，合先敘明。
  2.按所有人對於無權占有或侵奪其所有物者，得請求返還之。
    對於妨害其所有權者，得請求除去之，有妨害其所有權之虞
    者，得請求防止之，民法第767 條定有明文。又房屋拆除為
    一種事實上之處分行為，是未經辦理所有權第一次登記之建
    物，須有事實上處分權者始得予以拆除。本件原告主張如附
    圖所示編號10至15之地上物，為被告被告Ａ○○、Ｉ○○所
    有，被告Ａ○○部分經其於本院審理時所自認（見本院97年
    6 月11日言詞辯論筆錄，本院卷一第29頁），亦與被告Ｌ○
    ○於本院審理時之證稱相符（見本院98年6 月22日言詞辯論
    筆錄，本院卷一第135 頁），堪信屬實；又附圖編號10 、1
    2 為被告Ａ○○之子即被告Ｉ○○所建築使用，為被告Ａ○
    ○所自陳（見本院卷一第127 頁），亦與被告Ｌ○○上開之
    證述相符，則附圖編號10至15中除編號10、12為被告Ｉ○○
    所有並使用，其餘部分應為被告Ａ○○所有。原告主張附圖
    編號17、18、29之地上物為被告宙○○、宇○○、Ｋ○○所
    有並使用等語，為其等所自認（見本院本院卷一第28至29頁
    ），且依上開被告於98年5 月20日民事答辯狀亦自認編號16
    為被告Ｋ○○占有使用、編號17、18為被告宙○○建築並使
    用（見本院卷一第127 頁），並與證人Ｌ○○於本院審理時
    之證言相符（見本院上開98年6 月22日言詞辯論筆錄），故
    附圖編號16至18及29中，除編號16為被告Ｋ○○占有使用，
    其餘部份應為渠等三人所有並使用之事實，堪認屬實。而原
    告主張附圖所示編號28之墳墓為被告Ｊ○○、Ｈ○○、Ｇ○
    ○、游文洲等人共同出資築造，為被告Ｊ○○所自認（見本
    院卷第127 頁及其歷次書狀），其餘被告未於言詞辯論期日
    到場，亦未提出書狀為任何聲明或陳述，依民事訴訟法第
    280 條第3 項規定，視為自認原告上開主張之事實，且亦有
    證人Ｌ○○於本院審理時所為證言可證（見本院98年6 月22
    日言詞辯論筆錄，本院卷第134 頁），足認該墓園之事實上
    處分權人應為渠等4 人，原告之主張應為可採。又原告一併
    請求訴外人游赤牛、游敬裕、游敬宗之所有後嗣即其餘之被
    告拆除上開地上物，主張渠等已繼承地上物，惟已為上開被
    告否認，原告亦未提出該等繼承人已經繼承上開地上物之相
    關證明。故依上開意旨，本件原告仍僅得分別對系爭土地之
    地上物事實上處分權人即被告Ａ○○、Ｉ○○、宙○○、宇
    ○○、Ｋ○○、Ｊ○○、Ｈ○○、Ｇ○○、游文洲等9 人請
    求拆除地上物。至於原告對於其餘被告之請求，則為無理由
    ，應予駁回。
  3.被告等復以渠等之祖父與伯叔公祖游赤牛、游敬宗游敬裕等
    三人經原土地所有人同意而共同築造附圖所示編號10至15、
    16至18地上物中之主建物部分等語資為抗辯，並提出土地賃
    貸借契約書及臺灣省桃園縣私有耕地租約各1 份為證（見本
    院卷第80頁至第84頁），惟前者之締約雙方皆非本件當事人
    ，契約存續期間為昭和17年12月1 日至昭和21年11月末日，
    僅存續至民國35年11月30日，縱使該契約內容為真，租賃或
    借貸關係亦已應期限屆至而不存在；而後者即耕地三七五租
    約部份，經本院依職權向桃園縣中壢市公所函查結果，該所
    以98年2 月4 日中市都字第0980005135號函覆：「本案一所
    附私有耕地租約影本，經查本所留存之原始租約登記簿，並
    查無訂立三七五租約資料，且查其內容，並無出租人蓋章及
    本所核章、日期、字號等，疑似未經本所核准登記之租約」
    等語（見本院卷一第90頁），可知該租約並非合法有效之耕
    地租約。又被告Ａ○○雖於本院另案97年重訴第138 號拆屋
    事件審理時證稱：「（法官問：系爭土地不是你父親及叔叔
    的，為何會在上面蓋房子？）…地主林智惠及他兒子丑○○
    的管理員王子琴來，我父親他們有問過管理員，是否可以在
    上重蓋，王子琴說他要問過地主，後來他說地主同意了，我
    父親他們就在上面蓋房子。（法官問：王子琴有無提出任何
    證據，證明地主已經同意？）沒有，只有口頭說的。」等語
    （見該案98年5 月20日言詞辯論筆錄，卷一第147 頁）；被
    告Ｌ○○亦於本院證稱：「（法官問：照片編號17、18、2
    9 的磚造房屋是誰蓋的？）是我父親游敬宗、游赤牛、游敬
    裕三人蓋的。因為原先我們的房子倒了，我們請管理員王子
    琴回去問老闆，是否可以讓我們在上面蓋房子，王子琴問過
    老闆後，告訴我爸爸說可以，我當時在場有聽到，是老闆答
    應我們蓋的。王子琴已經去世很久了，現在沒有辦法證明。
    」等語（見本院98年6 月22日言詞辯論筆錄，本院卷一第13
    5 頁）。惟查被告Ａ○○、Ｌ○○分別係本件及本院另案97
    年重訴第138 號拆屋事件之被告，且其等又均有占用系爭29
    08地號土地之事實，均屬有利害關係之人，其等之證詞已有
    偏頗之虞。況且依其等上開陳述亦無法證明於系爭土地上建
    築房屋已經地主之同意，足徵其等僅證稱原地主之管理員王
    子琴有同意被告之長輩建築地上物，但卻無法提出相關資料
    證明王子琴係有權處分或經過原所有權人之授權而同意之，
    況且王子琴亦已死亡亦無法徵詢。故被告上開抗辯難認已盡
    舉證之責，其抗辯即不足採。另附圖所示編號28之墳墓，證
    人Ｌ○○就被告Ｊ○○、Ｈ○○、Ｇ○○、游文洲等4 人於
    上開墳墓有何占用系爭土地之權限，亦於本院審理時陳稱不
    知情等語（見本院98年6 月22日言詞辯論筆錄，本院卷一第
    134 頁），可知被告Ｊ○○、Ｈ○○、Ｇ○○、游文洲等4
    人亦無法證明其等就編號28之墓園有何法律上權利而得占用
    系爭2905地號土地。綜上所述，被告等既無法證明其等係有
    權占用原告所有之系爭土地，則原告請求被告Ａ○○、Ｉ○
    ○、宙○○、宇○○、Ｋ○○、Ｊ○○、Ｈ○○、Ｇ○○、
    游文洲等9 人拆除如附圖所示編號10至18、28至29之地上物
    ，並將占用之系爭土地返還原告，尚屬有據。
  (二)原告請求被告給付不當得利及數額是否有理？末按無權占有
    他人之土地，可能獲得相當於租金之利益為社會之通常觀念
    （最高法院61年臺上字第1695號判例參照），本件被告無權
    占有原告所有之係爭土地，為無法律上之原因而受利益，原
    告不能使用土地以獲取利益因此受有損害，原告主張依不當
    得利之法律關係請求被告返還相當於租金之利益，應屬可取
    。而依土地法第97條、第105 條之規定，租用基地建築房屋
    之租金，以不超過土地及其建築物申報總價額年息10％為限
    。上開土地法之規定僅為計收租金之限制，並非請求權之基
    礎規定，且土地法第97條雖係規定城市地方房屋計收租金之
    限制，但於非城市土地尚非不得予以準用，況且系爭土地經
    本院現場勘查使用情形，認依土地法第97條、第105 條之規
    定據為計算本件相當租金利益之標準，並無不妥，是被告抗
    辯系爭土地非城市土地，不得適用土地法第97條、第105 條
    之規定云云，尚非可採。又所謂土地總價額，係以法定地價
    為準，而法定地價，係土地所有人依該法規定所申報之地價
    ，土地法施行法第25條及土地法第148 條分別定有明文。查
    系爭土地96年1 月之申報地價均為每平方公尺為240 元，有
    系爭土地第二類謄本在卷可佐（見本院卷一第8 至10頁），
    而系爭土地被告用以居住使用，揆之現實社會通念，所得相
    當租金利益有限，應以申報地價年息3 ％計算，始屬合理。
    本件原告請求被告自本件起訴狀繕本送達翌日起至返還土地
    之日止，應按月給付相當於租金之不當得利，而被告Ｋ○○
    占用系爭土地如附圖編號16部分，面積合計27平方公尺，依
    此計算結果，原告得請求每月之相當於租金之不當得利為16
    元（27×240 ×3 ％÷12＝16元《小數點以下四捨五入，下
    同》）；被告宙○○、宇○○、Ｋ○○占用系爭土地如附圖
    編號17、18、29部分，面積合計217 平方公尺，依此計算結
    果，原告得請求每月之相當於租金之不當得利為130 元（21
    7 ×240 ×3 ％÷12＝130 元）；被告Ｉ○○占用系爭土地
    如附圖編號10、12部分，面積合計148 平方公尺，依此計算
    結果，原告得請求每月之相當於租金之不當得利為89元（14
    8 ×240 ×3 ％÷12＝89元）；被告Ａ○○占用系爭土地如
    附圖編號11、13至15部分，面積合計833 平方公尺，依此計
    算結果，原告得請求每月之相當於租金之不當得利為500 元
    （833 ×240 ×3 ％÷12＝500 元）；被告Ｊ○○、Ｈ○○
    、Ｇ○○、游文洲占用系爭土地如附圖編號28墓園部分，面
    積250 平方公尺，依此計算結果，原告得請求每月之相當於
    租金之不當得利為150 元（250 ×240 ×3 ％÷12＝150 元
    ），又數人負同一債務或有同一債權，而其給付可分者，除
    法律另有規定或契約另有訂定外，應各平均分擔或分受之，
    民法第271 條第1 項定有明文。則被告宙○○、宇○○、Ｋ
    ○○得就上開債務金額130 元應按比例分負擔之，各為3 分
    之1 即43元；被告Ｊ○○、Ｈ○○、Ｇ○○、游文洲就上開
    債務金額150 元應按比例分負擔之，各為4 分之1 即38元。
八、綜上所述，原告本於民法第767 條、第179 條規定，請求被
    告Ａ○○、Ｉ○○、宙○○、宇○○、Ｋ○○、Ｊ○○、Ｈ
    ○○、Ｇ○○、游文洲等9 人分別拆除如上所述其等所有之
    地上物，分別將土地返還予原告，並自本件起訴狀繕本送達
    翌日（即被告Ａ○○、宙○○、宇○○、Ｋ○○、Ｊ○○為
    97年5 月8 日，見本院卷一第13頁至第17頁，Ｉ○○為98年
    1 月9 日，見本院卷一第118 頁，Ｈ○○、Ｇ○○、游文洲
    為98年8 月14日，見本院回證卷）起至返還土地之日止，分
    別按月給付如主文所示金額，為有理由，應予准許。逾此部
    分為無理由，應予駁回。原告及被告Ｊ○○、宙○○、宇○
    ○、Ｋ○○、Ａ○○均陳明願供擔保以代釋明，聲請宣告假
    執行及免於假執行，於原告勝訴部分，爰分別酌定如主文所
    示之擔保金額准許之，未聲請免於假執行之被告，本院一併
    依職權酌定如主文所示之擔保金額宣告之。至於原告敗訴部
    分，假執行之聲請無所附麗，應併予駁回。
九、本件所命被告交還土地部分，因需拆除系爭建物，其性質非
    相當期間不能履行，斟酌被告之處境，兼顧原告之利益，及
    原告之同意（見本院98年1 月14日言詞辯論筆錄，卷一第86
    頁）等情狀，本院酌定以1 年為合理，爰併諭知其履行期間
    。
十、本件事證已臻明確，兩造其餘之主張、陳述及所提之證據資
    料，核與判決結果無何影響，爰不一一論述，附此敘明。
十一、據上論結，本件原告之訴為一部有理由，一部無理由，依
      民事訴訟法第385 條第1 項前段、第79條、第85條第1 項
      、第2 項、第396 條第1 項、第390 條第2 項、第392 條
      第2 項，判決如主文。
中    華    民    國    99    年    1     月    29    日
                  民事第二庭    法  官  黃漢權
以上正本係照原本作成
如對本判決上訴，須於判決送達後20日內向本院提出上訴狀
中    華    民    國    99    年    1     月    29    日
                            書記官  郭玉芬
┌───────────────────────────────┐
│ 附  表                                                       │
├─┬─────┬─┬─────┬─┬─────┬─┬─────┤
│ 1│ Ｊ○○   │2.│ Ｈ○○   │3.│ Ｇ○○   │4.│ 游文洲   │
├─┼─────┼─┼─────┼─┼─────┼─┼─────┤
│5.│ 游輝鶱   │6.│ 宇○○   │7.│ 宙○○   │8.│ Ｊ○○   │
├─┼─────┼─┼─────┼─┼─────┼─┼─────┤
│9.│ 巳○○   │10│ 黃○○○ │11│ Ｋ○○   │12│ 宇○○   │
├─┼─────┼─┼─────┼─┼─────┼─┼─────┤
│13│ Ａ○○   │14│ 宙○○   │15│ 未○○   │16│ 申○○   │
├─┼─────┼─┼─────┼─┼─────┼─┼─────┤
│17│ 酉○○   │18│ Ｃ○○   │19│ 亥○○   │20│ 地○○   │
├─┼─────┼─┼─────┼─┼─────┼─┼─────┤
│21│ 天○○   │22│ Ｂ○○   │23│ Ｅ○○   │24│ Ｄ○○   │
├─┼─────┼─┼─────┼─┼─────┼─┼─────┤
│25│ 辛○○   │26│ Ｕ○○   │27│ Ｎ○○   │28│ Ｏ○○   │
├─┼─────┼─┼─────┼─┼─────┼─┼─────┤
│29│ Ｍ○○   │30│ Ｌ○○   │31│ Ｆ○○   │32│ 玄○○   │
├─┼─────┼─┼─────┼─┼─────┼─┼─────┤
│33│ 卯○○   │34│ 辰○○   │35│ 寅○○   │36│ Ｐ○○   │
├─┼─────┼─┼─────┼─┼─────┼─┼─────┤
│37│ Ｔ○○   │38│ 庚○○○ │39│ Ｑ○○   │40│ Ｒ○○   │
├─┼─────┼─┼─────┼─┼─────┼─┼─────┤
│41│ Ｓ○○   │42│ Ｖ○○○ │43│ 壬○○   │44│ 癸○○   │
├─┼─────┼─┼─────┼─┼─────┼─┼─────┤
│45│ 戊○○○ │46│ 子○○   │47│ 乙○○   │48│ 甲○○   │
├─┼─────┼─┼─────┼─┼─────┼─┼─────┤
│49│ 丙○○   │50│ 丁○○   │51│ 己○○○ │  │          │
└─┴─────┴─┴─────┴─┴─────┴─┴─────┘

司法院資訊處製作；財團法人民間司法改革基金會備份。
